【裁判字號】    89,上易,104
【裁判日期】    890310
【裁判案由】    詐欺
【裁判全文】
臺灣高等法院刑事判決                  八十九年度上易字第一０四號
    上訴人  臺灣桃園地方法院檢察署檢察官
    被  告  邱 文 獻
    辯護人  蔡 文 燦
右列上訴人因被告詐欺案件，不服台灣桃園地方法院八十七年度易字第二六五七號，
中華民國八十八年十一月二十五日第一審判決（起訴案號：台灣桃園地方法院檢察署
八十七年度偵字第一○○號）提起上訴，本院判決如左：
    主    文
上訴駁回。
    理    由
一、公訴意旨略以：邱文獻意圖為自己不法之所有，於民國（下同）八十年四月間，
    出售座落桃園市○○○段第二六二號等多筆土地興建之預售屋時，明知鄰接其中
    Ａ棟編號二十號即門牌號碼同市○○○街一○八巷十四號房地之同段第二五八─
    二號等地號土地，即將與上開土地Ａ棟編號二十號等預售屋部分合併興建房屋，
    竟仍隱暪上情，向甲○○誆稱：「該屋係邊間，屋旁係綠地，屋後側會設置通往
    地下室樓梯」，並以廣告簡圖說明，致使甲○○信以為真，陷於錯誤，而於同月
    十九日，以妻乙○○名義與邱文獻簽約，購買總價新台幣（下同）八百五十萬元
    高出非邊間同棟預售屋價格百餘萬元之Ａ棟編號二十號預售屋房地，詎施工未久
    ，邱文獻旋即合併上述土地變更建築設計，並刪除通往地下室之樓梯工程，甲○
    ○始知受騙，因認被告邱文獻涉有刑法第三百三十九條第一項詐欺取財罪嫌云云
    。
二、按犯罪事實應依證據認定之，無證據不得推定其犯罪事實；又不能證明被告犯罪
    者，應諭知無罪之判決，刑事訴訟法第一百五十四條、第三百零一條第一項前段
    分別定有明文。又按所謂證據，係指足以認定被告確有犯罪行為之積極證據而言
    ，該項證據自須適合於被告犯罪事實之認定，始得採為斷罪資料；刑法第三百三
    十九條第一項詐欺罪之成立，係以意圖為自己或第三人不法之所有，以詐術使人
    陷於錯誤，而將本人或第三人之物交付為構成要件，所謂以詐術使人交付，必須
    被詐欺人因其詐術而陷於錯誤，始為相當，若其所用方法，不能認為詐術，亦不
    致使人陷於錯誤，即不構成該罪，最高法院二十九年上字第三一○五號、四十六
    年度台上字第二六○號分別著有判例。
三、本件公訴意旨認被告邱文獻涉有詐欺取財罪嫌，無非以告訴人甲○○、乙○○之
    指訴，及證人吳春鳳曾證稱：「我買時說是邊間貴二十萬元，房子蓋好後旁邊又
    加蓋房子」等証言，以及有其等提出之買賣契約、廣告說明為其論據。訊據被告
    邱文獻固坦承其確有於前揭時、地與告訴人乙○○簽訂買賣契約，將其所興建之
    桃園市○○○街一○八巷十四號預售屋房地，以八百五十萬元價金出售等情不諱
    ，惟堅決否認有何詐欺犯行，辯稱：該處房屋係預售屋，均委託廣告公司出售，
    當時售屋小姐如何向告訴人甲○○推銷該屋地，其並不知情，惟嗣後其與告訴人
    乙○○所簽訂之買賣契約書中並未約定該屋係邊間，且該預售屋推案之時間甚長
    ，愈往後面購買者之價格愈高，告訴人甲○○以八百五十萬元購買該屋，係當時
    市價動波所致，屬一般之成交價，並無不合理之處，與甲○○前後時間購買同一
    處預售屋者，其價格更有在告訴人甲○○所購價格之上者，其並無詐欺甲○○情
    形；且該工地嗣後所為變更部分設計，係因其合夥人嗣後向鄰地所有人，購買鄰
    地供為興建預售屋之用，故為配合二土地之建築，故於一年後告訴人甲○○所購
    買之購預售屋已興建至二樓時，始申請變更設計，並無故意隱瞞事實向甲○○、
    、乙○○夫詐欺等語。
四、經查：
(一)本件告訴人甲○○、乙○○夫妻固一再指稱被告邱文獻以超過市價之高價出售前
    開房屋向其等詐欺云云，並提出售屋廣告圖說、購屋契約書暨附件繳款明細表、
    委辦房地貸款契約書、代刻印章同意書各乙份附卷為証，惟查告訴人甲○○、乙
    ○○夫妻係於八十年四月間，以八百五十萬元之價格向被告邱文獻購買坐落桃園
    市○○○街一○八巷十四號房地，然被告邱文獻當時出售非邊間之同一推案預售
    房屋中，其中同巷八號房地，朱賴佑妹於同年四月一日係以八百四十六萬元購買
    （其坪數比甲○○所購尚減少一點三坪），許玉鳳於同年三月十七日，則以八百
    二十四萬元購買同市○○○街五號房地（其坪數亦比甲○○所購尚減少一點三坪
    ），康慶助、林寶珍分別於同年三月一日及四日，各以八百五十萬元及八百十萬
    元，購買同街一０七號、一０五號房地，簡素芬、陳國鄰、余玉美、黃金山、鄭
    梓滄、張秀敏、張瑞花先後於同年三月十六日、十八日、二十四日、五月一日、
    三日、十四日、十三日，以八百七十八萬、八百五十萬元、八百九十一萬元、九
    百萬、八百九十六萬、八百五十六萬、一千萬元，購買同街九十三號、九十一號
 、八十三號、八十七巷一號、一０九號、九十九巷二號房地，有卷附之客戶定購
    房屋資料表二份可憑，顯見被告邱文獻出售該一推案之預售房屋，係按推出之時
    間先後，陸續提高該一推案預售屋之售價甚明，其並未故意提高售價以詐欺告訴
    人甲○○、乙○○夫妻，洵灼然明甚。至證人吳春鳳於偵查中證稱：「（買屋？
    ）大概是六年（前），買時說是邊間，買價七百六十萬元，不知同棟別間買價。
    」等語，惟証人吳春鳳購買該房地之時間，係在同年一月二十七日，其房屋坪數
    較告訴人乙○○所購者減少一點四坪，總價六百六十萬元，每坪單價十一點九五
    萬元，而同一時間向被告邱文獻購買該處房地者，其每坪單價均在十二萬至十四
    萬七千三百元之間，亦有客戶定購房屋資料表二份可按，足徵証人吳春鳳係以當
    時之最低價購得該房地，而同時購屋者之價格已屬偏低，且依該客戶定購房屋資
    料表所示，該一推案之每月售價均往向調高，至同年四月間之每坪售價已達十五
    萬至十六萬元之間，與被告所辯相符，足徵告訴人甲○○、乙○○夫妻前開指訴
    不實，尚難採為被告不利之証據。
(二)又告訴人甲○○雖復堅指稱被告邱文獻當時係向渠夫妻誑稱：「該屋係邊間，屋
 旁係綠地，屋後側會設置通往地下室樓梯」等語，致其等陷於錯誤而購買該屋，
    然亦為被告邱文獻所堅詞否認，且依告訴人乙○○與被告邱文獻簽訂之買賣契約
    中，雙方並無該項約定，有買賣契約書乙份在卷可稽，縱如告訴人甲○○所稱係
    當時售屋小姐向其解說時所為之表示云云，然是否真實，因該受託之廣告公司業
    已倒閉，亦無可購屋小姐之年藉、住址可供傳訊，告訴人甲○○、乙○○該項指
    訴是否真實，洵非無疑。且該銷屋小姐既有該項承諾表示，為何告訴人甲○○、
    乙○○夫妻於訂約時，不要求被告邱文獻載明於契約書內，以明雙方之權利義務
    ，俾供將來發生糾紛時之依據？又被告邱文獻與其合夥人係將該預售屋之銷售委
    託廣告公司負責銷售，該售屋小姐苟如告訴人甲○○所稱，曾向其夫妻表明該屋
    係邊間，屋旁係綠地，屋後側會設置通往地下室樓梯云云，然亦乏証據以資証明
    ，係受被告邱文獻之指使，始為該不實之推銷行為，難認被告邱文獻與該售屋小
    姐就此即有犯意聯絡及行為分擔。
(三)被告邱文獻係於八十年三月間，向桃園縣政府工務局申請本件推案之建造執照，
    經該局於同年月二十日審查核符後發給建築執照，嗣被告邱文獻乃於八十年四月
 十九日，與告訴人乙○○簽訂買賣契約書，出售該Ａ棟編號二十號預售房地。被
    告於與告訴人乙○○訂約後之八十年六月五日，始與相鄰之桃園市○○○段第二
    五八之二地號土地所有權人康丙芳簽訂土地買賣契約，向康丙芳購買該地，並於
    同年九月十日辦理該第二五八之二地號土地之所有權移轉登記為合夥人許炳所有
    ，被告與其合夥人許炳等於購入該地後，為圖發揮土地最大利用效益，乃於八十
    一年三月間，向桃園縣政府工務局申請變更建造執照，合併前開第二五八之二地
    號土地建屋等情，業據證人許炳證述屬實，並有建造執照申請書、不動產買賣契
    約書、土地登記簿謄本、建照執照變更申請書影本各乙附卷可參，被告邱文獻在
    與告訴人乙○○簽訂該買賣契約書時，既未向鄰地所有權人康丙芳購買該地，即
    無故意隱瞞該事實以詐騙告訴人甲○○、乙○○夫妻之可能，且被告邱文獻與其
    合夥人許炳係告訴人甲○○、乙○○購買該房地一年後，始申請變更建築執照，
    而合併桃園市○○○段第二五八之二地號土地一併建屋，被告邱文獻於事後縱未
    就變更建築執照乙事，先徵得告訴人乙○○等之同意，而致其等受有損害，亦僅
    屬被告邱文獻是否已依債之本旨履行契約之問題，洵與刑法上詐欺罪之要件有間
    ，尚難以該罪相繩。
(四)再依都市計畫法與土地法規定，公眾就測繪有道路及其他公共設施用地、土地使
    用分區界線等資料地籍圖之藍曬圖或複製圖、土地登記簿等地政重要相關資料，
    均得於繳納行政規費後申請閱覽，是告訴人甲○○、乙○○本得循此獲取充分資
    訊，正確研判周遭相鄰土地使用狀況若發生變化時對其欲購房地所可能產生之連
    帶效應，藉以控制其購屋之風險，其在購屋前未就所購購屋之資訊，充分了解，
    即遽與被告訂約，復未就其所指售屋小姐之承諾要求載明於契約以杜爭執，僅泛
    稱被告誤導其為邊間云云，即遽指被告詐欺，殊屬無據。
(五)又依告訴人甲○○提出之當時售屋廣告所繪平面圖，可知告訴人甲○○、乙○○
    夫妻所購之房間係邊間云云，然審閱該廣告上之平面圖所示，告訴人甲○○、乙
    ○○所購之房屋固係邊間，惟其屋旁係空地，並非緊鄰道路或計劃巷道，而鄰地
    嗣後供為興建房屋時，告訴人乙○○所購之房屋，自無法維持為邊間，且被告等
    就該屋所申請之建築執照，亦未在該屋之靠邊牆壁開有窗戶，顯見亦認將來該屋
    勢必無法成為邊間，始為該建築建計，況雙方所簽訂之買賣契約上，亦未有該屋
    係邊間之約定，亦難因該廣告平面圖顯元告訴人乙○○所購之屋，係在該棟房屋
    最旁邊一間，即指該屋係邊間，其屋旁嗣後不得興建任何房屋，亦難以該廣告所
    載，即指被告邱文獻詐欺。
(六)又該廣告上告訴人乙○○所購之房屋（即Ａ棟編號二十號）後，雖繪有通往地下
    室之樓梯乙處，然該樓梯在被告與告訴人乙○○簽訂買賣契約書時，在建築執照
    上確有該項設計，業據被告邱文獻供明在卷，嗣因被告邱文獻與其合夥人向康丙
    芳購得鄰地土地後，始於八十一年三月間變更建築執照時，將該通往地下室之樓
    梯廢除，然被告邱文獻在與告訴人甲○○、乙○○簽訂買賣契約時，既未以隱瞞
    該事實，以詐欺告訴人甲○○、乙○○購買該屋，僅係於一年後變更設計時，無
    法依債之本旨履行契約，屬不完全給付之債務不履行問題，亦無詐欺之可言；況
    被告嗣後完工後所交付告訴人甲○○、乙○○之間屋，其坪數並無較約定短少，
    ，尤難因此即遽認被告詐欺。
五、綜上所論，足徵被告邱文獻所辯尚堪採信，此外，復查無其他積極事證足資證明
    被告確有公訴意旨所指詐欺犯行，其犯罪自屬不能證明，原審綜理全案調查証據
    所得及辯論要旨，據而為被告無罪之諭知，依法洵無不合，檢察官上訴意旨，猶
    執陳詞認被告邱文獻涉犯詐欺罪行，據以指摘原判決失當，要無理由，應駁回其
    上訴。
六、據上論斷，應依刑事訴訟法第三百六十八條，判決如主文。
本案經檢察官蔡薰慧到庭執行職務
中     華     民     國     八十九     年       三       月      十     日
                              臺灣高等法院刑事第十六庭
                                  審判長法  官  許  增  男
                                        法  官  蔡  彩  貞
                                        法  官  黃  鴻  昌
右正本證明與原本無異。
不得上訴。
                                        書記官  黃  千  鶴
中     華     民     國     八十九     年       三       月     十四    日


司法院資訊處製作；財團法人民間司法改革基金會備份。
